【裁判字號】    97,簡上,176
【裁判日期】    980227
【裁判案由】    損害賠償
【裁判全文】
臺灣士林地方法院民事判決             97年度簡上字第176號
上  訴  人  丙○○
被 上訴 人  旺旺友聯產物保險股份有限公司
法定代理人  甲○○
訴訟代理人  乙○○
上列當事人間損害賠償事件，上訴人對於中華民國97年10月16日
本院士林簡易庭97年度士簡字第779 號第一審判決提起上訴，本
院於97年2月26日言詞辯論終結，判決如下：
    主      文
原判決關於命上訴人給付於超過新臺幣萬零柒佰拾元及其利息
部分，及該部分假執行之宣告，併訴訟費用之裁判均廢棄。
上開廢棄部分，被上訴人在第一審簡易之訴駁回。
其餘上訴駁回。
第一、二審訴訟費用共新臺幣貳仟陸佰拾元由上訴人負擔十分之
三即新臺幣柒佰捌拾元，餘由被上訴人負擔。被上訴人應賠償
上訴人訴訟費用差額新臺幣柒佰拾柒元。
    事實及理由
一、本件上訴人經合法通知，未於言詞辯論期日到場，核無民事
    訴訟法第386 條各款所列情形，爰依被上訴人聲請，由其一
    造辯論而為判決。
二、被上訴人於原審起訴主張：上訴人於民國96年8 月15日，駕
    駛4080-EM 號自小客車（下稱「系爭汽車」）沿臺北縣淡水
    鎮○○路往臺北方向行經自強路口時，因不當左轉未讓直行
    車先行，而碰撞由訴外人徐振烽所駕駛，經訴外人珍淇有限
    公司（下稱「珍淇公司」）向伊投保車體損失險（下稱「系
    爭保險契約」）之7399-RN 號自小貨車（下稱「系爭貨車」
    ），致該車受損（下稱「系爭車禍」）。伊已依系爭保險契
    約給付理賠金即系爭貨車之修復費用新臺幣（下同）10萬2,
    220 元（包括零件8 萬4,050 元、鈑金8,900 元、烤漆9,27
    0 元）予珍淇公司，爰依保險法第53條及民法第184 條、第
    191 條之2 等規定，代位珍淇公司訴請上訴人賠償損害等語
    。並聲明：上訴人應給付被上訴人10萬2,220 元及自支付命
    令送達翌日起至清償日止，按週年利率5%計算之利息。
三、上訴人未於言詞辯論期日到場，據其於上訴狀及準備程序所
    為之陳述則以：系爭車禍係徐振烽衝撞伊所駕駛呈靜止狀態
    之系爭汽車左後車門所致，被上訴人請求無過失之伊賠償損
    害，實不合理等語，資為抗辯。
四、原審對於被上訴人之請求，判決上訴人應給付被上訴人7 萬
    8,959 元及自97年4 月12日起至清償日止，按週年利率5%計
    算之利息，而駁回被上訴人其餘之訴，並就被上訴人勝訴部
    分依職權宣告假執行。上訴人就敗訴部分聲明不服，並聲明
    ：(一)原判決不利於上訴人之部分廢棄。(二)上開廢棄部分，請
    駁回被上訴人於第一審之訴。被上訴人則聲明：上訴駁回。
五、兩造不爭執之事實：
  (一)上訴人於96年8 月15日中午12時許，駕駛系爭汽車沿臺北縣
    淡水鎮○○路往臺北方向行經自強路口時，與由徐振烽所駕
    駛之系爭貨車發生碰撞。
  (二)珍淇公司就系爭貨車向被上訴人投保系爭保險契約。
  (三)被上訴人已依系爭保險契約給付系爭貨車之修復費用10萬2,
    220 元（包括零件8 萬4,050 元、鈑金8,900元、烤漆9,270
    元）予珍淇公司。
六、得心證之理由：
    被上訴人主張系爭車禍係因上訴人之過失所致，上訴人應依
    保險法第53條及民法第184 條、第191 條之2 等規定，賠償
    珍淇公司之損害10萬2,220 元並由伊代位受領等語，惟為上
    訴人所否認，並以前揭情詞置辯。經本院於97年12月8 日準
    備程序依民事訴訟法第270 條之1 規定，整理並協議兩造簡
    化本件爭點為：(一)上訴人對於系爭車禍之發生是否有過失？
    (二)系爭車禍之發生，徐振烽是否亦有過失？茲分述如下：
  (一)上訴人對於系爭車禍之發生是否有過失？
    1.按汽車行駛至交岔路口，其左轉彎時，應距交岔路口30公
      尺前顯示方向燈或手勢，換入內側車道或左轉車道，行至
      交岔路口中心處左轉，並不得占用來車道搶先左轉，道路
      交通安全規則第102 條第1 項第5 款規定甚明。系爭車禍
      發生時間係96年8 月15日中午12時許，天候、路況、視距
      均良好，客觀上並無不能注意之情事。上訴人領有駕照駕
      駛系爭汽車，自應依上開規定謹慎駕駛。
    2.觀諸系爭汽車與系爭貨車碰撞後由警方拍攝之現場照片，
      上訴人之系爭汽車係由左側後方車門開始一直到左側車尾
      最後處均受損，而二車最終停止時則係系爭貨車右前車頭
      與系爭汽車左後車尾相碰觸（原審卷第85至89頁）。顯見
      二車碰撞之剎那，系爭汽車係處於行進狀態，上訴人辯稱
      當時在路口處為靜止狀態，應非事實。參以上訴人於警詢
      時陳稱「（伊）當時是淡水往臺北方向行駛於民權路的中
      間第二車道到自強路欲左轉」等語（原審卷第81頁）。足
      徵上訴人確有駕車行駛至交岔路口欲左轉時，未於距交岔
      路口30公尺前換入內側車道之過失甚明，且系爭貨車受損
      之結果，與上訴人之過失駕駛行為間有相當因果關係甚明
      。
    3.次按因故意或過失，不法侵害他人之權利者，負損害賠償
      責任；汽車、機車或其他非依軌道行駛之動力車輛，在使
      用中加損害於他人者，駕駛人應賠償因此所生之損害，民
      法第184 條、第191 條之2 分別定有明文。本件上訴人駕
      駛系爭汽車不慎撞損珍淇公司所有之系爭貨車，揆諸前揭
      規定，自應對珍淇公司負損害賠償責任。
    4.再按不法毀損他人之物者，被害人得請求賠償其物因毀損
      所減少之價額；而負損害賠償責任者，除法律另有規定或
      契約另有訂定外，應回復他方損害發生前之原狀，且債權
      人得請求支付回復原狀所必要之費用，以代回復原狀，民
      法第196 條、第213 條第1 項、第3 項分別定有明文。又
      按物被毀損時，被害人除得依民法第196 條請求賠償外，
      並不排除民法第213 條至第215 條之適用，惟民法第196
      條之規定即係第213 條之法律另有規定，請求賠償物被毀
      損所減少之價額，得以修復費用為估定之標準，但以必要
      者為限（如修理材料以新品換舊品，應予折舊），最高法
      院77年5 月17日民事庭總會決議可資參照。本件珍淇公司
      所有之系爭貨車，確係因上訴人之過失行為而撞損，而受
      有相當於修理費10萬2,220 元（包括零件8 萬4,050 元、
      鈑金8,900 元、烤漆9,270 元）之損害，有估價單影本及
      發票影本在卷可稽（原審卷第15至19頁），惟系爭貨車之
      修理既以新零件更換遭損壞之舊零件，則揆諸前揭規定及
      說明，自應將零件折舊部分自損害賠償額中予以扣除。而
      系爭貨車之上開修復費用中，更新零件之部分為8 萬4,05
      0 元，而依卷附系爭貨車行車執照影本所載，系爭貨車為
      95年2 月出廠，雖不知其出廠之日，惟可推定其為該月15
      日出廠，距肇事時已1 年6 月，其零件已有折舊，其更新
      零件之差價應予扣除，經參考行政院於86年12月30日修正
      發布之固定資產耐用年數表，自用小貨車之耐用年數為5
      年，而依行政院台（45）財字第4180號令發布之固定資產
      折舊率表，採定率遞減法計算折舊時，耐用年數5 年者，
      折舊率為每年千分之369 ，另依營利事業所得稅查核準則
      第95條第6 款、第8 款分別規定「固定資產提列折舊採用
      定率遞減法者，以1 年為計算單位，其使用期間未滿1 年
      者，按實際使用之月數相當於全年之比例計算之，不滿1
      月者，以月計」之方法，系爭貨車更新零件之折舊金額則
      為4 萬800 元（計算式詳如附表），故修復系爭貨車之必
      要費用應為6 萬1,420 元（計算式：102,220-40,800 =61
      ,420），亦即上訴人應賠償珍淇公司之損害應為6 萬1,42
      0 元。
  (二)系爭車禍之發生，徐振烽是否亦有過失？
    1.按汽車起駛前應注意前後左右有無障礙或車輛行人；且汽
      車行駛時，駕駛人應注意車前狀況及兩車併行之間隔，並
      隨時採取必要之安全措施，道路交通安全規則第89條第1
      項第6 款、第94條第3 項分別定有明文。系爭車禍發生時
      ，客觀上並無不能注意之情事，已如前述，是徐振烽領有
      駕照駕駛系爭貨車，亦應依上開規定小心駕駛。
    2.經查，徐振烽於警詢時陳稱「... 所以我就停車等紅燈，
      因我的車身較高，停在我旁邊的車子我的餘光只能看到車
      頂部分，無法看到車子的全身，當時我也沒有注意到交通
      號誌是否已紅燈變綠燈，所以旁邊的車子開動，我也跟著
      開動，油門踩下去啟動瞬間就撞到前面的車子」、「那時
      我等紅燈是停止線上的第一部車，我前面沒有停車，所以
      我開動時沒有想到前面會有一部車，我來不及反應就撞上
      了」等語（原審卷第82頁）。足徵徐振烽停等紅燈後起駛
      時，根本未注意前方之交通號誌，亦未注意車前狀況或前
      方有無車輛，甚至因為車身較高而無法充分掌握前後左右
      之車況及路況，其有過失亦甚明確，且系爭貨車受損之結
      果，與徐振烽之過失駕駛行為間亦有相當因果關係。
    3.又臺北縣政府警察局交通隊道路交通事故初步分析研判表
      亦同此認定（原審卷第60頁），附此敘明。
    4.又按損害之發生或擴大，被害人與有過失者，法院得減輕
      賠償金額，或免除之；且前開規定，於被害人之代理人或
      使用人與有過失者，準用之，民法第217 條第1 項、第3
      項分別規定甚明。而上開規定之目的，在謀求加害人與被
      害人間之公平，故在裁判上法院得以職權減輕或免除之（
      最高法院85年臺上字第1756號判例參照）。徐振烽就系爭
      車禍之發生，亦有過失，已如前述，系爭貨車雖為珍淇公
      司所有，惟徐振烽為珍淇公司之員工，有珍淇公司出具之
      員工職務證明書在卷可稽（原審卷第14頁），珍淇公司將
      系爭貨車交由徐振烽駕駛，以延伸其活動範圍，並擴展其
      業務，應認徐振烽為珍淇公司之使用人（最高法院74年度
      臺上字第1170號判例參照），本院自得依前揭規定，依職
      權適用過失相抵之法則，減輕上訴人之賠償金額。經審酌
      上訴人與珍淇公司之使用人徐振烽就系爭車禍發生之原因
      力強弱與過程之輕重程度等一切情狀後，認珍淇公司應負
      1/2 與有過失責任，自應減輕上訴人1/2 之損害賠償金額
      。
  (六)末按被保險人因保險人應負保險責任之損失發生，而對於第
    三人有損失賠償請求權者，保險人得於給付賠償金額後，代
    位行使被保險人對於第三人之請求權；但其所請求之數額，
    以不逾賠償金額為限，保險法第53條第1 項規定甚明。本件
    被上訴人已依保險契約賠付珍淇公司10萬2,220 元，而珍淇
    公司修復系爭貨車之必要費用則為6 萬1,420 元，且因珍淇
    公司之使用人徐振烽就系爭車禍之發生亦與有過失，而應減
    輕上訴人1/2 之賠償金額，均如前述，從而，被上訴人依保
    險法第53條第1 項、民法第184 條、第191 條之2 、第196
    條之規定，於訴請上訴人給付3 萬710 元（計算式：61,420
    ×1/2=30,710）及自支付命令送達翌日即97年4 月12日起至
    清償日止，按週年利率5%計付遲延利息之範圍，為有理由，
    應予准許，逾此範圍之請求，即屬無據，為無理由，應予駁
    回。原審判決就超過上開應准許部分，為上訴人敗訴之判決
    ，並依職權宣告假執行，自有未洽，上訴意旨就此部分指摘
    原判決不當，求予廢棄改判，為有理由，爰判決如主文第1
    、2 項所示；至於上開應准許部分，原審為上訴人敗訴之判
    決，並依職權宣告假執行，核無違誤，上訴意旨就此部分指
    摘原判決不當，求予廢棄改判，為無理由，應駁回其上訴。
七、本件第一審、第二審訴訟費用額確定為2,610 元（即被上訴
    人預繳之第一審裁判費1,110 元及上訴人預繳之第二審裁判
    費1,500 元），並應由上訴人負擔3/10即783 元，餘由被上
    訴人負擔。故被上訴人應賠償上訴人所預繳之訴訟費用差額
    717元。
八、本件判決基礎已臻明確，兩造其餘之攻擊防禦方法及訴訟資
    料經本院斟酌後，核與判決不生影響，無一一論述之必要，
    併予敘明。
據上論結，本件上訴為一部有理由、一部無理由，依民事訴訟法
第436 條之1 第3 項、第449 條第1 項、第450 條、第79條、第
87條第1 項、第463條、第385條第1項前段，判決如主文。
中    華    民    國    98    年    2     月    27    日
                  民事第二庭  審判長法官  俞慧君
                              法      官  王本源
                              法      官  張國勳
以上正本證明與原本無異。
本件判決不得上訴。
中    華    民    國    98    年    3     月    3     日
                              書  記  官  周玉惠
附表：計算式（元以下4捨5入）
第1年折舊額：84,050×0.369=31,015
第2 年6 個月折舊額：（84,050-31,015） ×0.369 ×6/12=
                     9,785
合計折舊額：31,015+9,785=40,800


司法院資訊處製作；財團法人民間司法改革基金會備份。
